【裁判字號】    96,重訴,71
【裁判日期】    981224
【裁判案由】    確認土地所有權存在等
【裁判全文】
臺灣宜蘭地方法院民事判決              96年度重訴字第71號
原      告  戊○○
法定代理人  乙○○
訴訟代理人  張麗玉律師
被      告  子○○
            午○○○
            未○○○
            卯○○
            丙○○○
            巳○○○
            癸○○○
前列七人共同
訴訟代理人  李秋銘律師
複代理人    黃金亮律師
被      告  辰○○
            申○○
            辛○○
            寅○○
            庚○○
            甲○○○
            丁○○○
            丑○
            戌○
            酉○○
兼前列八人
共同訴訟代理人
            壬○○
當事人間確認土地所有權存在等事件，本院於民國98年12月10日
言詞辯論終結，判決如下：
    主  文
確認坐落宜蘭縣五結鄉○○段一三七、一三八地號土地所有權為
原告所有。
被告巳○○○就坐落宜蘭縣五結鄉○○段一三七、一三八地號土
地於民國九五年十月二五日以羅登字第一六四○七○號時效取得
地上權之登記，及民國九六年六月十二日以羅登字第○七八八二
○號時效取得地上權之登記應予塗銷。
被告癸○○○就坐落宜蘭縣五結段孝威段一三七、一三八地號土
地於民國九五年十月二五日以羅登字第一六四○八○號時效取得
地上權之登記，及民國九六年六月十二日以羅登字第○七八八一
○號時效取得地上權之登記應予塗銷。
被告巳○○○應將前開土地，如附圖所示編號Ａ１部分，面積○
‧○○一九公頃之雨遮、編號Ａ２部分，面積○‧○○五○公頃
之一層鐵皮屋、編號Ａ３部分，面積○‧○○八九公頃之二層Ｒ
Ｃ造建物拆除；被告癸○○○應將前項土地，如附圖所示編號Ａ
５部分，面積○‧○○八六公頃之二層ＲＣ造、編號Ａ７部分，
○‧○○三四公頃之一層鐵皮屋、編號Ａ８部分，面積○‧○○○一公頃之雨遮、編號Ａ９部分，面積○‧○○○三公頃之雨遮
建物拆除；被告未○○○應將前開土地，如附圖所示編號Ｂ４部
分，面積○‧○○三九公頃之一層鐵皮屋拆除；被告未○○○、
午○○○應將前項土地，如附圖所示編號Ａ６部分，面積○‧○○三二公頃之一層磚木造、編號Ｂ１１部分，面積○‧○○二四
公頃之一層磚木造、編號Ｂ３部分，面積○‧○○二六公頃之一
層磚木造鐵皮頂；被告子○○應將前項土地，如附圖所示編號Ａ
４部分，面積○‧○○一○公頃之一層木造鐵皮頂、編號Ｂ１０
部分，面積○‧○○○八公頃之一層木造鐵皮頂、編號Ｂ８部分
，面積○‧○○一一公頃之一層木造鐵皮頂、編號Ｂ９部分，面
積○‧○○一二公頃之一層鐵皮頂、編號Ｂ５部分，面積○‧○○五○公頃之一層鐵皮屋、編號Ｂ６部分，面積○‧○○一五公
頃一層木造、Ｂ７部分，面積○‧○○一三公頃之一層鐵皮頂建
物拆除，並分將土地返還原告。
原告其餘之訴駁回。
訴訟費用由被告巳○○○、癸○○○、午○○○、未○○○、子
○○負擔五分之四，餘由原告負擔。
本判決第四項於原告以新台幣壹佰玖拾萬元供擔保後，得假執行
。但被告巳○○○、癸○○○、午○○○、未○○○、子○○如
以新台幣伍佰柒拾萬元為原告預供擔保，得免為假執行。
原告其餘假執行之聲請駁回。
    事實及理由
壹、程序方面：
（一）按訴狀送達，原告不得將原訴變更或追加他訴。但該訴訟
      標的對於數人必須合一確定時，追加其原非當事人之人為
      當事人者不在此限，民事訴訟法第255條第1項但書第5款
      定有明文。本件原告原起訴第四項聲明僅以子○○、午○○○、未○○○、卯○○、丙○○○、巳○○○、癸○○○為被告，訴請被告等人拆除渠等之被繼承人賴阿善（於
      民國75年5月20日死亡）所建造坐落舊地號宜蘭縣五結鄉
      ○○○段88之1、88之2土地（即現宜蘭縣五結鄉○○段
      137、138地號土地，下稱系爭土地）上之宜蘭縣五結鄉○○路280號、宜蘭縣五結鄉○○路○段618號建物（下稱系
      爭280號、618號建物），嗣因查得賴阿善之繼承人除上揭
      被告外，尚有賴阿善之子賴葉河一房之繼承人被告辰○○、申○○、辛○○、壬○○、寅○○、賴文崧、甲○○○、丁○○○、丑○、戌○、酉○○（下稱賴勝峰等11人
      ），而原告主張系爭建物均為賴阿善所有，如原告主張為
      真，其請求拆屋之對象即應列賴阿善之全體繼承人為被告
      ，準此，於本件之請求對賴阿善之全體繼承人必須合一確
      定，故原告追加辰○○等11人為被告，依前揭規定，其所
      為訴之追加，於法並無未合，應予准許，合先敘明。
（二）次按確認法律關係之訴，非原告有即受確認判決之法律上
      利益者，不得提起之。民事訴訟法第247條第1項前段定有
      明文。所謂即受確認判決之法律上利益，係指因法律關係
      之存否不明確，致原告在私法上之法律地位有受侵害之危
      險，而此項危險得以對於被告之確認判決除去者而言。故
      確認法律關係之訴，茍具備前開要件，即得謂有即受確認
      判決之法律上利益。本件原告主張原告為依寺廟條例向主
      管機關宜蘭縣政府申請合法登記之寺廟，而依25年五結庄
      役場（現五結鄉公所）寺廟臺帳記載，系爭土地所有權為
      福德廟所有。嗣福德廟後更名為福安宮，後又更名為戊○○至今，此可由當時五結庄役場寺廟台帳簿中寺廟臺帳目
      次33番號寺廟名稱由原福德廟、福安宮刪改，僅留有戊○○之廟載記錄可知，故原告之前身係福德廟，而福德廟與
      土地登記簿所載福德祀乃同一主體，則系爭土地自屬更名
      後之原告所有等語，求為判認系爭土地為原告所有，然為
      被告否認原告為系爭土地所有權人，且前開爭執係就系爭
      土地之所有權歸屬而為爭執，既為被告等所否認，是原告
      法律關係之存否不明確，致原告在私法上之法律地位有受
      侵害之危險，且得以本件確認之判決除去，揆諸前揭說明
      ，原告提起
      本件確認之訴即有受確認判決之法律上利益，先予敘明。
貳、實體方面：
一、原告起訴主張：
（一）原告為依寺廟條例向主管機關宜蘭縣政府申請合法登記之
      寺廟，故原告有民事訴訟法上之當事人能力。而依25年五
      結庄役場（現五結鄉公所）寺廟臺帳記載，系爭土地所有
      權為福德廟所有。嗣福德廟後更名為福安宮，後又更名為
      戊○○至今，此可由當時五結庄役場寺廟台帳簿中寺廟臺
      帳目次33番號寺廟名稱由原福德廟、福安宮刪改，僅留有
      戊○○之廟載記錄可知，故原告之前身係福德廟、而福德
      廟與土地登記簿所載福德祀乃同一主體，則系爭土地自屬
      更名後之原告所有。
（二）原告為使土地登記之名稱與實際互相符合，以利土地利用
      及管理，遂向主管機關宜蘭縣政府依法辦理更正登記，惟
      賴葉秋埤之繼承人被告子○○及被告午○○○、未○○○
      、卯○○、丙○○○無端向該管機關提出異議，主張系爭
      土地非屬原告所有，致使原告無法完成辦理土地更正之手
      續，故原告擇一被告所爭執之同段136地號土地提出訴訟
      請求，並經本院94年度訴字第11號、台灣高等法院95年度
      上字第190號判決確認坐落同段136地土地號所有權為原告
      所有確定在案。原告遂於96年9月17日通知被告等返還土
      地，但被告均置之不理，嗣向宜蘭縣羅東地政事務所（下
      簡稱羅東地政所）申請土地登記謄本，始見被告子○○竟
      以其妻被告巳○○○名義，及被告午○○○以其妻被告癸○○○名義於本院判決敗訴、台灣高等法院審理中之95年
      10月25日，分別就系爭土地上以時效取得地上權為由，單
      獨向羅東地政所申請辦理地上權登記。惟按最高法院64年
      台上字第2551號判例謂：「地上權為一種物權，主張取得
      時效之第一要件須為以行使地上權之意思而占有，若依其
      所由之事實之性質，無行使地上權之意思者，非有變為以
      行使地上權之意思而占有之情事，其取得時效，不能開始
      進行。上訴人占有系爭土地之始，即係基於承租人之意思
      ，而非基於行使地上權人之意思，嗣後亦非有民法第945
      條所定變為以地上權之意思而占有，自不能本於民法第
      772條準用同法第769條之規定，請求登記為地上權人。」
      。次按「主張因時效取得地上權者，依民法第772條準用
      同法第769條或第770條之規定，須以行使地上權之意思而
      占有他人之土地，經過一定之期間，始得請求登記為地上
      權人。此項意思依民法第944條第1項之規定既不在推定之
      列，故須由占有人負證明之責。又占有人無法律上之權源
      在他人土地上有建築物或其他工作物或竹木，可能係基於
      侵權行為之意思，亦可能基於越界建築使用，亦或界址不
      明致誤認他人土地為自己所有，或因不知為他人土地而誤
      為占有使用，尚難僅以占有人在他人土地上有建築物或其
      他工作物或竹木之客觀事實，自認占有人係基於行使地上
      權之意思而占有。」（參見最高法院87年度台上字第1284
      號判決要旨）。故主張時效取得地上權須占有人在主觀上
      有以行使地上權的意思，在客觀上有在他人土地上建築房
      屋，其他工作物或竹木而使用他人土地。查：
    1.被告巳○○○、癸○○○非系爭280號、618號建物所有權
      人，自無法因時效取得地上權。
    原告否認系爭280號、618號建物分別為被告巳○○○、癸○○○所有，被告巳○○○、癸○○○主張為其所有，自
      應負舉證責任；查系爭280號建物係於93年8月8日由宜蘭
      縣五結鄉○○○路57號整編而來，原宜蘭縣五結鄉○○○
      路57號建物又係於43年8月1日由宜蘭縣五結鄉○○村○鎮
      路2號整編而出；另系爭618號建物係於93年8月8日由宜蘭
      縣五結鄉○○○路56號整編而來，原宜蘭縣五結鄉○○○
      路56號建物又係於43年8月1日由宜蘭縣五結鄉○○村○鎮
      路2號整編而出，足見現系爭280、618號建物均原屬於宜
      蘭縣五結鄉○○村○鎮路2號之同一建物（此有五結鄉戶
      政事務所五結戶字第0980000523號函可稽），再按宜蘭縣
      五結鄉○○村○鎮路2號建物於38年10月31日時，依當時
      台北縣政府地政事務所建築改良物情形填報表之記載，該
      建物為被告子○○、午○○○、未○○○、賴陳昭、丙○○○及賴勝峰等11人之被繼承人賴阿善所自建所有。
    承上述，系爭280號、618號建物既為賴阿善原始起造興建
      ，則依建築法第9條第1項規定，建築法上之建造包括新建
      、增建、改建以及修建，如果屬於房屋修建、改建或增建
      ，應不影響原所有權之歸屬。而被告巳○○○（與被告子
      ○○於40年3月1日結婚）、被告癸○○○（與被告賴承宗
      於50年3月20日結婚）就系爭建物於67、68年陸續整修外
      、內牆、天花板、地板、門窗、廚房、浴廁、電氣設備（
      參見宜蘭縣政府稅務局羅東分局宜稅字第0980067170號函
      檢附稅籍登記表房屋構造勘查紀錄），始漸次成為現今狀
      態，其整修並非將原建物全部拆除為重行建築之新建，衡
      情僅屬改建或修建、或增建，仍無礙賴阿善仍為系爭建物
      之所有權人，嗣因賴阿善於75年5月20日死亡，而由其繼
      承人即被告子○○、午○○○、未○○○、卯○○、丙○○○及賴勝峰等11人共同繼承而為系爭建物之公同共有所
      有權人，顯見系爭建物之原始起造人，並非屬被告巳○○○、癸○○○所有，故被告巳○○○、癸○○○主張系爭
      建物係經其拆除賴阿善原建物改建完成，其等為現系爭建
      物所有權人，時效取得地上權云云，核屬無據，要無可採
      。
    被告雖辯稱：被告巳○○○、癸○○○為系爭建物之原始
      起造人，有房屋稅籍可證云云，惟按房屋稅之納稅義務人
      未必即為房屋之所有權人，亦即，房屋稅籍資料僅能作為
      稽徵機關核課房屋稅之依據，尚難據為認定房屋所有權屬
      之唯一證明（參照最高法院69年台上3336號、70年台上
      4787號、72年台上1816號判決）。
    2.被告巳○○○、癸○○○非以行使地上權之意思占有使用
      系爭土地，自無法因時效取得地上權。
    按占有使用他人之土地，其原因固屬不一，然必以「行使
      地上權」之意思而占有，始符合因時效取得地上權之第一
      要件。此項行使地上權之意思，依民法第944條第1項規定
      ，既不在「推定」之列，即須由占有人負證明之責（參見
      最高法院86年台上字第619號判例），但被告並未舉證以
      實其說。
    查賴阿善於38年間就系爭土地設定登記有地上權，且系爭
      建物為賴阿善原始起造興建所有，嗣於66年7月5日辦理重
      劃前後均記載登記為由被告午○○○之被繼承人賴葉秋埤
      承租（即他項權利地上權）。故系爭土地上之系爭建物應
      是由賴阿善原始起造興建，嗣由被告子○○、午○○○等
      人繼承輾轉取得。
    被告巳○○○為被告子○○之配偶，其倆係於40年3月1日
      結婚；被告癸○○○為被告午○○○之配偶，其倆係於50
      年3月20日始結婚。惟被告巳○○○之夫被告子○○及被
      告癸○○○之夫被告午○○○及其家屬被告未○○○、卯
      ○○、丙○○○，就系爭土地，自日據昭和年間迄今，始
      終主張為系爭土地所有權人，假設被告巳○○○、癸○○○主張其自67年間即係以行使地上權之意思占有使用系爭
      土地，則被告巳○○○、癸○○○豈非自67年間起即對夫
      及其家屬所有之土地形成以行使地上權之意思而占有使用
      系爭土地之矛盾怪異現象。故被告巳○○○、癸○○○居
      住系爭建物乃因與其餘被告有親屬關係，與以地上權之意
      思而占有之者有別，自難主張因時效屆滿而取得地上權，
      是以，被告巳○○○、癸○○○主張自67年間起以行使地
      上權之意思占有使用系爭土地，顯有違事理常情，要無可
      採。
    又系爭138地號土地，於38年10月31日曾登記地上權予賴
      阿善，土地登記謄本上存續期限登記為「空白」，嗣被告
      子○○於95年9月13日書立同意書及切結書，自承其為賴
      阿善地上權合法之繼承人，以上開地上權他項權利證明書
      保管欠妥不慎遺失，並因所繼承之地上權至48年10月31日
      存續期限屆滿為理由，向羅東地政所辦理地上權之塗銷登
      記，經羅東地政所於95年9月14日為地上權之塗銷登記。
      而被告巳○○○、癸○○○旋即於次日95年9月15日向羅
      東地政所申請為時效取得系爭土地之地上權登記。從上開
      地上權之塗銷登記與時效取得地上權之兩時點以觀，被告
      巳○○○、癸○○○在95年9月14日辦理時效取得地上權
      之前，應無法亦非以取得地上權之意思而占有系爭土地。
    3.被告巳○○○、癸○○○應不能「延續」賴阿善之行使地
      上權之意思而占用系爭土地。
    被告等之被繼承人賴阿善占有系爭土地，乃係因於38年10
      月31日設定登記有地上權而占有，並興建系爭建物，查賴
      阿善設定取得地上權，於67年間並未辦理地上權喪失之塗
      銷登記，而設定地上權與時效取得地上權兩者有別，前者
      是土地所有人與地上權人間意思表示合意及以書面為之，
      並經登記始生效力之合法占有，後者所取得之地上權，乃
      法律直接之規定在一定條件下占有他人不動產而原始取得
      ，兩者取得之原因條件不同，故不相容，兩者間不發生繼
      受之問題。則被告巳○○○、癸○○○所「延續」者勢必
      屬賴阿善原先設定登記地上權而為之占有，被告巳○○○
      、癸○○○，一方面主張「延續」賴阿善之設定地上權之
      占有，另一方面卻又主張係依取得時效之「延續」占有使
      用，前後主張矛盾至極，有違事理，亦無可取。
    按取得地上權占有時間之合併計算，依內政部頒訂之時效
      取得地上權登記審查要點第12點所設規定：即占有人主張
      與其前占有人之占有時間合併計算者，須為前占有人之繼
      承人或繼受人。前項所稱繼受人指因法律行為或法律規定
      而承受前占有人之特定權利義務者（另參照民法第947條
      ）。本件被告巳○○○、癸○○○並非賴阿善之繼承人，
      亦無任何因法律行為關係而取得承受前占有人賴阿善占有
      關係之事實，則被告巳○○○、癸○○○主張延續賴阿善
      之行使地上權之意思而占有系爭土地，顯違上揭證據及上
      開審查要點之規定，所為主張應無可採。
（三）被告巳○○○、癸○○○就系爭土地時效取得地上權之登
      記為規避法律之脫法之行為，有違誠實信用原則，依法無
      效，自應塗銷登記。
    1.按「時效取得地上權登記審查要點」規定如下：7、「土
      地所有權人為祭祀公業、寺廟或神明會，申請書內應載明
      管理人之姓名、住址。如其管理人已死亡或不明者，應檢
      附向各該主管機關查復其派下或信徒（會員）申報登錄或
      管理人備查之文件。如經查復無上開文件者，視為客觀上
      不能察明管理人之姓名、住址，申請書無須填明管理人之
      姓名、住址。」；13、「登記機關接收申請登記案件，經
      審查無誤後，應即公告，公告期間為30日，並同時通知土
      地所有權人或管理者。土地經限制登記者，並應通知執行
      法院及限制登記請求權人。前項申請登記案件審查結果涉
      有私權爭執者，應依土地登記規則第57條第1項第3款規定
      以書面敘明理由駁回之。」；14、「依土地登記規則第
      118條第3項規定之通知應以書面為之。」；15、「土地所
      有權人或管理者在公告期間內有異議，應附具文件，向該
      管縣（市）登記機關以書面提出。因異議而生土地權利爭
      執時，依土地法第59條第2項處理。」。查被告巳○○○
      之夫被告子○○，被告癸○○○之夫被告午○○○及其親
      屬被告未○○○、卯○○、丙○○○，於本院審理94年度
      訴字第11號確認土地所有權存在事件時業已明知系爭土地
      所有人為原告，設址宜蘭縣五結鄉○○○路15之1號，寺
      廟負責人為乙○○，設址宜蘭縣五結鄉○○○路15之1號
      。被告子○○、午○○○、未○○○、卯○○、丙○○○
      ，為故意規避上開已知事實，竟假借被告巳○○○、癸○○○之名義，於94年12月20日本院94年度訴字第11號判決
      被告等敗訴，上訴台灣高等法院中，於95年10月25日、96
      年6月12日分別向羅東地政事務所辦理系爭土地時效取得
      登記，尤其於95年7月25日向宜蘭縣五結鄉公所申請系爭
      土地查復原告信徒（會員）申報登錄或管理人備查之文件
      時，故意誤導宜蘭縣五結鄉公所以「福德祀」名稱（住設
      孝威村孝威南路51號），而非依其所知現在「戊○○」（
      住設宜蘭縣五結鄉○○○路15之1號）管理人乙○○之名
      稱為申請查復，使宜蘭縣五結鄉公所於95年7月31日以五
      鄉民字第0950009729號致被告巳○○○等函稱：「…惟查
      福德祀（孝威村孝威南路51號）申報之不動產為百松段26
      8、百松段275地號，並無申請人所稱孝威段137、孝威段
      138地號…」，造成宜蘭縣五結鄉公所上開錯載原告（更
      名前名稱福德祀）並無系爭土地所有權。復另明知原告更
      名前福德祀管理人吳陳藤青、林鴨母、張允捷、林天祿、
      林信先（下稱吳陳藤青5人）已死亡多時，亦明知「五結
      鄉○○村○○路26號」現無此地址，但仍故意以上開地址
      為文件通知，用以矇騙羅東地政所獲准於土地登記申請書
      （9）備註欄載以：「本案土地所有權人管理人姓名住址
      經五結鄉公所查複無資料致無從填明，如有虛偽願負法律
      上之一切責任。」，達成規避應通知原告管理人之目的。
      足見被告巳○○○、癸○○○就系爭土地時效取得地上權
      登記，顯有故意規避應向原告管理人通知之義務，釀致原
      告喪失向羅東地政所申請異議之權益，有違上開「時效取
      得地上權登記審查要點」之規定，應屬脫法行為，依民法
      誠實信用原則之規定，所為地上權登記依法無效，應予以
      塗銷。
    2.次按民法第767條規定，所有人對於無權占有或侵奪其所
      有物者，得請求返還之。對於妨害其所有權者，得請求除
      去之。系爭土地為原告所有，被告否認為原告所有，復在
      未通知原告情形下，單獨向羅東地政所辦理時效取得地上
      權之登記，所為時效取得地上權之登記不符民法取得時效
      要件之規定，所為登記無效，並妨害原告所有權作用，應
      予以塗銷。
（四）如附圖所示編號A1、A2、A3、A4、A5、A6、A7、A8、A9、
      編號B3、B4、B5、B6、B7、B8、B9、B10、B11房屋建物及
      B12竹木為賴阿善原始起造，被告依法繼承為公同共有，
      應屬無權占有，應拆除前開地上物並返還土地予原告。
    1.原告否認前開地上物為被告巳○○○、癸○○○所有，被
      告巳○○○、癸○○○主張上開違章建物為其原始起造，
      擁有所有權之事實，應負舉證責任。
    2.被告賴勝峰等11人雖提出賴阿善於49年3月20日書立之遺
      囑分產證，並辯稱，其等對上開建物並無拆除權限云云。
      惟按民法第1199條規定，遺囑，自遺囑人死亡時發生效力
      ，故賴阿善雖於49年3月20日書立遺囑分產證，惟系爭建
      物仍為賴阿善所有，嗣賴阿善於75年5月20日死亡固然發
      生遺囑效力，惟因分割為處分行為，依民法第759條規定
      ，非經繼承登記，不得逕為分割（參見最高法院56年度台
      上字第2417、3198號、71年度台上字第79號判決、69年台
      上字第1012、1134號判例），又違章建築，因其無法登記
      ，或尚未辦理保存登記之不動產，均無法分割（參見最高
      法院68年8月21日民庭總會決議），故系爭建物係未經辦
      理保存登記之違章建物，縱因有賴阿善遺囑分授遺產，發
      生遺囑人死亡後拘束受遺人效力，然賴阿善之遺囑分授遺
      產，依法尚不當然發生遺產分割之效力，從而，賴阿善於
      75年5月20日死亡，被告子○○、午○○○、未○○○、
      卯○○、丙○○○以及辰○○等11人為其法定繼承人，該
      公同共有系爭建物，因被告等占用系爭土地並無法律上之
      權源，其系爭建物應予以拆除返還原告。
（五）為此，爰依所有權之法律關係提起本訴，並聲明：(一)確認
      坐落宜蘭縣五結鄉○○段137、138地號土地所有權為原告
      所有。(二)被告巳○○○就坐落宜蘭縣五結鄉○○段137、1
      38地號土地於95年10月25日以羅登字第164070號時效取得
      地上權之登記及96年6月12日以羅登字第078820號時效取
      得地上權登記應予以塗銷登記。(三)被告癸○○○就坐落宜
      蘭縣五結鄉○○段137、138地號土地於95年10月25日以羅
      登字第164080號時效取得地上權之登記及96年6月12日以
      羅登字第078810號時效取得地上權之登記應予以塗銷登記
      。(四)被告子○○、午○○○、未○○○、卯○○、丙○○○、辰○○、申○○、辛○○、壬○○、寅○○、賴文崧
      、甲○○○、丁○○○、丑○、戌○、酉○○、巳○○○
      、癸○○○應將坐落宜蘭縣五結鄉○○段138地號土地上
      如附圖所示編號A1、A2、A3、A4、A5、A6、A7、A8、A9，
      及同段137地號土地上如后附圖所示編號B3、B4、B5、B6
      、B7、B8、B9、B10、B11房屋建物及B12竹木拆除並將土
      地返還予原告。暨願供擔保，請准就第四項請求宣告假執
      行。
二、被告則以：
甲、被告子○○、午○○○、未○○○、卯○○、丙○○○、巳
    ○○○、癸○○○部分：
（一）原告起訴請求確認系爭土地為原告所有，被告否認之，依
      舉證責任分配之法則，原告自應就此負舉證之責。
    1.原告主張系爭土地所有權為其所有，其主要之依據乃日據
      時期五結庄役場製作之寺廟臺帳第33番號中關於「福德廟
      」之記載。惟查：原告所提出「寺廟臺帳」，其封皮右側
      記載：「民國25年」，左側則記載：「五結庄役場」，然
      民國25年間仍為日據時代，苟前開「寺廟臺帳」確為日據
      時代所製作之文件，則以「寺廟臺帳」封皮左側記載「五
      結庄役場」，而非光復後之「五結鄉公所」，則前開「寺
      廟臺帳」，其封皮右側之紀元亦應載為：「昭和」，而非
      「民國25年」，故原告所提出之「寺廟臺帳」應非日據時
      代之文件，被告否認此一文件之真正，則原告以上開文件
      所為其為所有權人之論據，應無理由。
    2.再依原告所提出之當時管理人林焰山於42年8月29日向五
      結鄉公所提出之管理人證明申請書，其揭示原告所有之土
      地18筆，然並不包括本件系爭土地在內，更足以證明原告
      主張系爭土地為其所有，與事實不符。
    3.至於同段之136地號土地雖經本院94年度訴字第11號、台
      灣高等法院95年度上字第190判決確認為原告所有確定在
      案，惟上開判決之效力並不及於系爭土地，自難依上開判
      決即認定系爭土地之所有權人亦為原告。
（二）被告巳○○○、癸○○○就系爭土地已合法時效取得地上
      權：
    1.按時效取得地上權登記審查要點第1點規定：「占有人申
      請時效取得地上權登記，應合於民法有關時效取得之規定
      ，並依土地登記規則第118條辦理。」；第2點規定：「占
      有人就土地之全部或一部申請時效取得地上權登記時，應
      先就占有範圍申請測繪位置圖。」；第5點規定：「以戶
      籍謄本為占有事實證明文件申請登記者，如戶籍謄本有他
      遷記載時，占有人應另提占有土地四鄰之證明書或公證書
      等文件。」；第6點規定：「占有土地四鄰之證明人，於
      占有人開始占有時及申請登記時，需繼續為該占有地附近
      土地之使用人、所有人或房屋居住者，且於占有人占有之
      始有行為能力為限。」；第13點規定：「登記機關接收申
      請登記案件，經審查無誤後，應即公告，公告期間為30日
      ，並同時通知土地所有權人或管理者。土地經限制登記者
      ，並應通知執行法院及限制登記請求權人。」。
    2.被告巳○○○、癸○○○為系爭建物之原始所有權人，此
      由宜蘭縣政府地方稅務局羅東分局於67年建物完成建造時
      即各以被告巳○○○、癸○○○為所有權人為稅籍登記可
      證。
    3.依羅東地政所土地設定登記資料，系爭土地（宜蘭縣五結
      鄉○○段138地號部分）於38年間設定權利人為賴阿善之
      地上權登記，該等地上權雖因存續期間屆滿而消滅，惟系
      爭建物於地上權期滿後並未拆除，仍然繼續存在，迄60餘
      年間方予拆除。其後隨即在系爭土地上由賴阿善之媳即被
      告巳○○○，及賴阿善之孫媳即被告癸○○○延續先前賴
      阿善行使地上權之意思而興建地上物，並於67年改建完成
      ，故被告巳○○○、癸○○○係延續賴阿善原先以行使地
      上權占有系爭土地之意思而占有使用系爭土地，被告巳○○○、癸○○○於主觀上即係以行使地上權之意思而使用
      系爭土地。
    4.被告巳○○○、癸○○○係依時效取得地上權登記審查要
      點」之相關規定為時效取得地上權登記之申請，並經羅東
      地政所審查無誤後公告30日，於95年10月25日方為地上權
      登記，故被告巳○○○、癸○○○就系爭土地已有合法登
      記之地上權，原告訴請塗銷即無理由。
    5.至於原告主張被告巳○○○、癸○○○就系爭土地時效取
      得地上權登記，為脫法行為，有違誠信原則，依法無效云
      云。惟查：系爭土地並未經法院判決認定係屬原告所有之
      土地，地政機關按土地登記簿之記載，依「時效取得地上
      權登記審查要點」之規定為地上權取得之審查，於法並無
      違誤，且系爭土地既未認定係屬原告所有，地政機關根本
      無需通知原告，則原告主張被告故意規避地政機關應向原
      告管理人通知云云，即屬無據。從而原告主張本件地上權
      登記有無效原因云云，並無理由。
（三）被告巳○○○、癸○○○就系爭土地既有合法地上權登記
      ，則坐落系爭土地上之系爭建物即非屬無權占有，原告訴
      請被告拆除亦無理由。
（四）並答辯聲明：駁回原告之訴。如受不利之判決，願供擔保
      免為假執行。
乙、追加被告辰○○等11人部分：
（一）賴阿善於49年3月20日曾書立「分產證」，將所有資產做
      分配並交付予各繼承人，其中系爭建物分配予繼承人賴葉
      秋埤與被告子○○、午○○○，而未分配予追加被告之直
      系尊親屬賴葉河（賴阿善次子，追加被告之先父），故系
      爭建物實已非賴阿善之所有權利，故不會因賴阿善於75年
      5月20日死亡而成為其等繼承之遺產，是以，系爭建物自
      始非屬被告辰○○11等人所有，原告追加辰○○等11人為
      被告，並無理由。
（二）退一步言，原告縱認系爭建物於賴阿善75年5月20日死亡
      時為賴阿善所有，而以之為追加被告辰○○等11人之理由
      ，然被告辰○○等11人仍否認之，則自應由原告就系爭建
      物於75年5月20日賴阿善死亡時，為賴阿善所有者負舉證
      之責。
（三）並答辯聲明：駁回原告之訴。
三、兩造不爭執之事實：
（一）系爭土地在農地重劃前，是宜蘭縣五結鄉○○○段88之1
      ，88之2地號土地，登記所有人是福德祀，管理人為吳陳
      藤青等5人。
（二）原告就系爭土地之所有人於92年問向宜蘭縣政府申請辦理
      更名為戊○○，經被告子○○、賴葉秋埤提出異議。
（三）被告巳○○○、癸○○○在95年10月25日向羅東地政所以
      時效取得向該所申請辦理地上權登記，收件文號：164070
      、164080。嗣於96年6月12日又以時效取得為原因向羅東
      地政所申請辦理地上權登記，收件文號：078820、078810
      。
（四）系爭土地上有系爭建物坐落其上，並包含其餘工作地上物
      及工作物，其位置及面積如附圖所示。
四、本件之爭點則如下：(一)系爭土地是否為原告所有？(二)被告巳
    ○○○、癸○○○以興建系爭建物為由，自67年起就系爭建
    物之基地以時效取得地上權為由申請登記是否合法？有無無
    效之原因？原告訴請塗銷被告巳○○○、癸○○○之地上權
    登記，是否有理由？(三)如附圖所示編號A1至A9，A3至B11之
    建物及B12之竹木是否為賴阿善原始起造？被告是否為無權
    占有？原告請求被告拆除有無理由？
（一）就爭點(一)之部分：
    1.按法院於確定判決理由中，對訴訟標的以外當事人所主張
      或抗辯之重要爭點，本於兩造辯論之結果所為之判斷結果
      ，除有顯然違背法令，或當事人提出新訴訟資料足以推翻
      原判斷之情形外，於同一當事人間，就與該重要爭點有關
      之他訴訟，不得再為相反之主張，法院亦不得作相異之判
      斷，此源於訴訟上之誠信原則及當事人公平之訴訟法理，
      避免紛爭反覆發生，以達「一次解決紛爭」所生之一種判
      決效力（拘束力），即所謂「爭點效」，亦當為程序法所
      容許（最高法院96年度台上字第2569 號判決參照）。本
      件原告主張，系爭土地為其所有，被告否認一事，涉及原
      告與系爭土地登記的「福德祀」是否為同一主體之爭點，
      對此，本院94年度訴字第11號、台灣高等法院95年度上字
      第190號確定判決曾認定：同段136地號土地所有權人登記
      為「福德祀」，而日據時期五結庄役場製作之寺廟臺帳第
      33番號之「福德廟」確屬同一主體，其後再改名為現在之
      「戊○○」，故同段136地號土地之所有人為原告無訛。
      訴訟中有關「福德祀」、「福德廟」是否即為原告「戊○○」之重要爭點，已於該事件詳為辯論下所為之結論，又
      無上開排除事由之存在，業該事件案卷可參。而該事件所
      指之民國25年五結庄役場寺廟臺帳所屬財產，除了同段13
      6地號土地外，尚有重劃前為宜蘭縣五結鄉○○○段88之1
      ，88之2地號之系爭土地，則本院應受前揭「爭點效」原
      則之拘束，而認定原告之前身為「福德祀」。
    2.從而，原告與日據時期五結庄役場製作之寺廟臺帳第33番
      號之「福德祀」，乃為同一主體，而依寺廟臺帳記載，系
      爭土地為福德祀所有，從而，原告主張系爭土地為其所有
      ，自屬有據。
（二）就爭點(二)之部分：
    1.本件被告辯稱，被告巳○○○、癸○○○以興建系爭建物
      為由，自67年起就系爭280號、618號建物之基地而時效取
      得地上權乙節，其前提乃在系爭280號房屋為巳○○○、
      癸○○○所有，對此原告主張，系爭280號、618號房屋均
      為賴阿善於39年間原始起造等語。本院認為系爭280號房
      屋即附圖所示編號A2、A3建物（含A1雨遮）應為被告巳○○○所新建；系爭618號房屋即附圖所示A7、A5建物（含
      A8、A9雨遮）應為被告癸○○○所新建，理由如下：
    按建築法第9條第1項規定，建築法上之建造包括新建、增
      建以及修建，「新建」為新建造之建築物或將原建築物全
      部拆除而重行建築者而言；「增建」為於原建築物增加其
      面積或高度者，但以過廊與原告建築物連接者，應視為新
      建；「改建」乃將建築物一部分拆除，於原建築基地範圍
      內改造，而不增高或擴大面積者而言；而建築物之基礎、
      樑柱、承重牆壁、樓地板、屋架或屋頂，其中任何一種有
      過半之修理或變更，即屬「修建」。原告固主張，被告巳
      ○○○（與被告子○○於40年3月1日結婚）、被告癸○○○（與被告賴承宗於50年3月20日結婚）就系爭建物於67
      、68年陸續整修外、內牆、天花板、地板、門窗、廚房、
      浴廁、電氣設備，有宜蘭縣政府稅務局羅東分局宜稅字第
      0980067170號函檢附稅籍登記表房屋構造勘查紀錄可參，
      漸次成為現今狀態，其整修並非將原建物全部拆除為重行
      建築之新建，衡情僅屬改建或修建、或增建云云。然查，
      前開稅籍登記表房屋構造勘查紀錄僅係為核課稅捐之行政
      作用，而由稅捐機關將其勘查系爭房屋現有情形之實況予
      以登載，無從自前開紀錄得悉原有房屋之狀況，自亦無從
      得悉系爭房屋如何「漸次成為現今狀態」，原告逕以此推
      論為「修建」，尚乏依據，亦不足以證明修建之部分即屬
      其所記載之各該「外、內牆、天花板、地板、門窗、廚房
      、浴廁、電氣設備」部分，也無從得出其餘未記載部分則
      屬於房屋未予更動之部分，故而屬於不變更房屋同一性之
      「改建」或「修建」之推論，原告此部分主張，要無可採
      。
    原告又主張，系爭280號建物係於93年8月8日由宜蘭縣五
      結鄉○○○路57號整編而來，原宜蘭縣五結鄉○○○路57
      號建物又係於43年8月1日由宜蘭縣五結鄉○○村○鎮路2
      號整編而出；另系爭618號建物係於93年8月8日由宜蘭縣
      五結鄉○○○路56號整編而來，原宜蘭縣五結鄉○○○路
      56號建物又係於43年8月1日由宜蘭縣五結鄉○○村○鎮路
      2號整編而出，足見現系爭280、618號建物均原屬於宜蘭
      縣五結鄉○○村○鎮路2號之同一建物云云，並以宜蘭縣
      五結鄉戶政事務所五結戶字第0980000523號函為據，又以
      宜蘭縣五結鄉○○村○鎮路2號建物於38年10月31日時，
      依當時台北縣政府地政事務所建築改良物情形填報表之記
      載，該建物為賴阿善自建所有云云為據。然而，門牌號碼
      彰顯的是戶籍、戶口之管理事項，門牌編釘或整編制度亦
      屬於其中一環，與房屋於建築結構上係屬於新建、增建、
      修改之判斷無涉，亦即，以同一門牌號碼，將舊有房屋原
      地、異地重建新房屋，並非不合常理及法規，故原告此部
      分推論，亦屬無稽。
    固然，房屋稅之納稅義務人未必即為房屋之所有權人，亦
      即，房屋稅籍資料僅能作為稅捐稽徵機關核課房屋稅之依
      據，尚難據為認定房屋所有權屬之唯一證明，原告此一主
      張是有依據的。但是，本院至現場勘驗系爭建物實際情形
      ，如附圖所示編號A2建物為水泥造，牆側為洗石牆面及木
      門，屋頂覆蓋鐵皮；A3建物為二層RC造，牆面與A2建物牆
      面同為洗石材質，外觀較為新穎，惟主體結構屬於中古房
      屋，何時建造無法從外觀看出，另A2、A3建物以木門內部
      相通。編號A7建物主體為鐵皮造，窗緣下方有水泥牆面，
      A5建物主體為二層RC造，A5、A7內部以鐵門相通，有本院
      98年5月21日勘驗筆錄及照片在卷可稽，自系爭建物外觀
      看來，屬於水泥造、RC造及鐵皮造之主體結構，牆壁為鐵
      皮及洗石材質，實難以想像係於39年間即已興建完成，此
      亦可與其餘作為豬舍、倉庫使用之建物相較，亦可看出系
      爭住宅房屋不可能是年代久遠至可回溯至39年間之建物。
      再自內部陳設以觀，其內牆面係屬水泥及木板隔間，支撐
      房屋承重之支柱、橫樑、屋頂材質亦屬於水泥、鐵製支架
      ，雖A7建物屋頂部分有木板在其上，但屬於新穎之薄木板
      層材質，不具支持屋體之作用，材質亦非老舊，有現場所
      拍照片可稽，準此以觀，所有支持房屋主體結構及負重之
      「基礎、樑柱、承重牆壁、樓地板、屋架或屋頂」等重要
      部分，無一屬於39年間完成之結構，實不能認為39年間所
      興建之房屋仍然存在。再參之，系爭土地曾經辦理過道路
      拓寬，使系爭房屋拆除部分，有被告子○○於本院陳述在
      卷，則原有房屋是否尚難保留主體結構，誠屬可疑。此外
      ，其中系爭280號建物由宜蘭縣五結鄉公所於98年8月10日
      檢附本院系爭建物之完工證明，其中附有房屋照片1張，
      更可看出其主體結構完全無舊有建物之痕跡（參見本院卷
      二第194頁）。因此，此一爭執點，應認被告所辯：系爭
      建物分別為被告巳○○○、癸○○○於67年間所興建乙節
      ，應屬有據。
    2.按時效取得地上權登記審查要點第1點規定：「占有人申
      請時效取得地上權登記，應合於民法有關時效取得之規定
      ，並依土地登記規則第118條辦理。」、第13點規定：「
      登記機關接收申請登記案件，經審查無誤後，應即公告，
      公告期間為30日，並同時通知土地所有權人或管理者。土
      地經限制登記者，並應通知執行法院及限制登記請求權人
      。」，故占有人申請地政主管機關辦理時效取得地上權登
      記者，其程序上須符合「公告期間為30日」，並「同時通
      知土地所有權人或管理者」之要求，始為合法。本件被告
      巳○○○、癸○○○主張已依上開規定提出時效取得地上
      權登記之申請，並經羅東地政所審查無誤後公告30日、通
      知土地所有權人或管理者，故被告巳○○○、癸○○○就
      系爭土地取得合法之登記地上權云云。對此，原告辯以：
      被告巳○○○及癸○○○於本院審理94年度訴字第11號確
      認土地所有權存在事件時業已明知系爭土地所有人為原告
      ，設址宜蘭縣五結鄉○○○路15之1號，寺廟負責人為乙○○，設址宜蘭縣五結鄉○○○路15之1號。惟被告巳○○○、癸○○○故意規避上開已知事實，竟誤導宜蘭縣五
      結鄉公所以「福德祀」名稱（住設孝威村孝威南路51號）
      ，而非依其所知現在原告（住設宜蘭縣五結鄉○○○路15
      之1號）管理人乙○○之名稱為申請查復，造成宜蘭縣五
      結鄉公所上開錯載原告（更名前名稱福德祀）並無系爭土
      地所有權。復另明知原告更名前福德祀管理人吳陳藤青等
      5人已死亡多時，亦明知「五結鄉○○村○○路26號」現
      無此地址，但仍故意以上開地址為文件通知，故其時效取
      得地上權送達不合法，羅東地政所所為地上權登記依法無
      效，應予以塗銷等語。姑且不論被告是否以違反誠信原則
      及脫法之方式，矇騙羅東地政所致獲准登記，然參核羅東
      地政所對系爭土地所有權人之通知，係通知「福德祀管理
      者吳陳藤青先生、林天祿先生、林信先生」，地址則為「
      宜蘭縣羅東鎮○○村○○路26號」，經郵務士以「查無此
      地址」為由退回，有羅東地政所公文封可稽，又查前開福
      德祀管理者及其地址，均為66年間土地重劃辦理登記時之
      資料，其地址應已迭經更動，原址當然已不可能存在，郵
      務士因此無法依址送達而遭退回，但不能因此認定無法尋
      得應受送達之人。且查，原告亦主張前開管理者均已死亡
      ，被告亦未予否認，準此以觀，不能認為羅東地政所已合
      法通知土地所有權人或管理者，在此情形下羅東地政所仍
      逕為公告，難謂合法之通知及公告，應不生地上權登記之
      效力，被告辯稱，系爭地上權經地政機關審查無誤後公告
      30 日，方為地上權登記，自屬有效云云，即無足採。
    3.按主張時效取得地上權者，須為以行使地上權之意思而占
      有始足當之，若依其所由發生事實之性質，無行使地上權
      之意思者，非有變為以行使地上權之意思而占有之情事，
      其取得時效，不能開始進行（最高法院64年台上字第2552
      號判例參照）。占有土地建築房屋，有以無權占有之意思
      ，有以所有之意思，有以租賃或借貸之意思為之，非必皆
      以行使地上權之意思而占有，故主張以行使地上權之意思
      而占有者，應負舉證責任（最高法院84年度台上字第748
      號判決意旨可參）。有使用他人之土地，其原因固屬不一
      ，然必以「行使地上權」之意思而占有，始符合因時效取
      得地上權之第一要件。此項行使地上權之意思，依民法第
      944條第1項規定，既不在「推定」之列，即須由占有人負
      證明之責，此可見諸最高法院86年度台上字第619號判決
      意旨。本件被告癸○○○、巳○○○主張，其等係基於行
      使地上權之意思占有使用系爭土地乙節，為原告所否認，
      自應由其等負舉證責任。本院認為被告所舉之證據均不足
      以證明其所主張有以地上權人之意思占有使用系爭土地之
      事實，理由如下：
    被告辯稱：系爭土地於38年間設定權利人為賴阿善之地上
      權登記，該等地上權雖因存續期間屆滿而消滅，惟系爭建
      物於地上權期滿後並未拆除，仍然繼續存在，迄60餘年間
      方予拆除。其後隨即在系爭土地上由賴阿善之媳即被告巳
      ○○○，及賴阿善之孫媳即被告癸○○○延續先前賴阿善
      行使地上權之意思而興建地上物，並於67年改建完成，故
      被告巳○○○、癸○○○係延續賴阿善原先以行使地上權
      占有系爭土地之意思而占有使用系爭土地，被告巳○○○
      、癸○○○於主觀上即係以行使地上權之意思而使用系爭
      土地云云。然而，以被告前開所辯，其自需證明被告巳○○○、癸○○○於67年間新建房屋時，即有以行使地上權
      之意思占有使用之事實，而先前賴阿善固然以設定地上權
      之意思占有使用系爭土地，但賴阿善何時終止其以地上權
      之意思占有使用之判斷，應不因其設定地上權存續期間屆
      滿而認為不再有以地上權之意思占有使用，至於賴阿善嗣
      後將舊有房屋拆除，提供予巳○○○、癸○○○興建房屋
      ，經核並無禁止地上權人將土地出租或提供他人使用之規
      定，地上權人自己不使用土地，而將土地出租或提供他人
      使用，應非法律所不許。是尚難以賴阿善將其在系爭土地
      上之舊有房屋拆除，供被告巳○○○、癸○○○興建系爭
      建物之情事，即可推測賴阿善有拋棄、讓與或終止以地上
      權之意思占有使用系爭土地之事實，被告並未證明賴阿善
      於拆除舊有房屋時，曾經有終止以地上權人意思占有使用
      土地之事實，又如賴阿善並無此一終止地上權之意思，則
      被告巳○○○、癸○○○自無可能於67年間以興建房屋為
      由，開啟以時效取得地上權之意思占有使用系爭土地。被
      告此部分所辯，即無可採。
    至於被告子○○、巳○○○於本院行當事人訊問時陳稱之
      內容，僅能證明系爭280號房屋為被告巳○○○所有，尚
      不能證明被告巳○○○有以時效取得地上權之意思占有使
      用；又被告癸○○○於本院陳稱之內容，同僅能證明系爭
      618號房屋為被告癸○○○所有，而不能證明其有以時效
      取得地上權之意思占有使用。至對於證人即承辦代書己○○於本院證稱，被告巳○○○、癸○○○於辦理時效取得
      地上權之時，即係主張因時效取得地上權而委請代書辦理
      ，並由證人己○○向羅東地政所辦理之等節，然而，即令
      如此，仍不能證明被告巳○○○、癸○○○確實於67年間
      以時效取得地上權之意思占有使用系爭土地。
    4.基上，被告癸○○○、巳○○○以其等自67年起就系爭建
      物之基地以時效取得地上權為由申請登記，雖經羅東地政
      所登記在案，但其登記並不合法，且有無效之原因，則原
      告訴請塗銷被告巳○○○、癸○○○之地上權登記，應屬
      有稽。
（三）就爭點(三)之部分：
    1.按民法第765條前段規定：「所有人，於法令限制之範圍
      內，得自由使用、收益、處分其所有物。」，是所有權之
      積極權能有占有、使用、收益及處分等權能。而房屋之拆
      除，為事實上之處分行為，對未經辦理所有權第一次登記
      之建物，提起拆屋還地之訴，應以對房屋有拆除權之人為
      被告，而有拆除權能之人，不以所有權人為限，尚包括事
      實上處分權之人在內。原告主張被告全體均對系爭建物，
      即如附圖所示編號A1、A2、A3、A4、A5、A6、A7、A8、A9
      ，及編號B3、B4、B5、B6、B7、B8、B9、B10、B11房屋建
      物及B12竹木有拆除權限，自應就該法律關係發生所須具
      備之要件負舉證之責。
    2.本院認為系爭280號房屋即附圖所示編號A2、A3建物（含A
      1雨遮）應為被告巳○○○所新建；系爭618號房屋即附圖
      所示編號A7、A5建物（含A8、A9雨遮）應為被告癸○○○
      所新建，已如前述。又被告巳○○○於系爭土地有占有使
      用系爭土地上，如附圖所示編號A1、A2、A3部分，被告癸○○○占有使用系爭土地上，如附圖所示A5、A7、A8、A9
      部分，並不能以時效地上權之登記合法占有，亦如前述，
      其等又未能舉出其他合法占有使用之權源，自屬無權占有
      。至於原告請求其餘被告拆除前開部分，因其餘被告非建
      物所有權人或事實上處分權人，並無拆除權限，原告請求
      其等拆除，並返還土地，難認有稽。
    3.如附圖所示編號A4、B10（木造鐵皮頂）與A6、B11（一層
      磚木造）係橫跨兩地號之同一建物，分作倉庫及豬舍使用
      ，B8與B10相連，B9牆面不完整，B5、B7均為一層鐵皮頂
      ，並以陳舊土造支柱支撐，B3為一層鐵皮頂，為豬舍，目
      前堆放雜物。至於B4則為鐵皮倉庫，材質較新穎等情，有
      本院98年5月21日勘驗筆錄及現場照片在卷可稽。復參酌
      被告巳○○○於本院陳稱：系爭土地上之房屋於道路拓寬
      拆除以前日據時代就有了，後方是豬舍，好一點就給人住
      ，或者是放農具等語；被告癸○○○則陳稱：門牌618 號
      房屋是66年蓋的，67年完工，是颱風漏雨伊翻建的，其他
      後面是車庫、雞舍、豬舍那些是原來就有的，沒有變等語
      ；另依被告賴勝峰等11人所提出49年3月20日賴阿善所書
      立之分產證，其上亦有住宅房屋以外由西透東堆肥舍1間
      、豬舍3間、側（廁）所2間、浴室1間、豚舍1間之記載，
      可見前開如附圖所示編號A4、B10、A6、B11、B8、B10、
      B9、B5、B7、B3建物，應係由賴阿善當時所建，且至少於
      49年間當時即已存在。另B4鐵皮屋，觀其材質顯非30或40
      年代間留存至今，復參酌被告曾向本院陳稱該建物為被告
      未○○○所有等情（參見本院卷一第145頁），B4應認係
      屬未○○○所有。
    4.有關賴阿善所興建之建物，究係何人有拆除權限乙節，被
      告賴勝峰等11人提出賴阿善於49年3月20日書立之遺囑分
      產證，並辯稱，其等屬於賴葉河之一房，於賴阿善書立前
      開分產證，並未分得系爭土地上之任何建物，故已無任何
      權利在其上，對上開建物並無拆除權限等語。而原告固主
      張，賴阿善雖於49年3月20日書立遺囑分產證，惟系爭建
      物仍為賴阿善所有，嗣賴阿善於75年5月20日死亡始發生
      遺囑效力，惟因分割為處分行為，依民法第759條規定，
      非經繼承登記，不得逕為分割。又違章建築，因其無法登
      記，或尚未辦理保存登記之不動產，均無法分割，故系爭
      建物係未經辦理保存登記之違章建物，縱因有賴阿善遺囑
      分授遺產，發生遺囑人死亡後拘束受遺人效力，然賴阿善
      之遺囑分授遺產，依法尚不當然發生遺產分割之效力，全
      體繼承人均有處分之權利云云。惟按關於家產分析，本質
      上與共有物分割相同，效果在終止共有關係，使各繼承人
      就其應有部分成為單獨所有人。又系爭建物尚未辦理所有
      權第一次登記，繼承人如已協議分割遺產，各繼承人就其
      分得之部分，縱未辦理繼承登記，亦有事實上處分權，非
      無拆除之權能，土地所有人請求拆屋還地，即無以他繼承
      人為共同被告之必要，此有最高法院93年度台上字第2214
      號、91年度台上字第583號判決意旨可參。經查，被告賴
      勝峰等11人所提出賴阿善書立之遺囑分產證，雖然名為「
      遺囑分產證」，但觀其開頭即謂其與妻欲棄什事閑息靜神
      待休，將一切財物「贈」三不少兒承得分掌，並予「分與
      三子平分」，且所分配之財物，除不動產外，尚包括贈與
      黃金、續養豬隻、母水牛等動產分配之內容，與遺囑係於
      立囑人未來死亡時發生效力之文義有所不同，應解釋為立
      分產證當日即將所有資產做分產交付與各繼承人，並將其
      中坐落系爭土地上建物分別記明列表分配與繼承人賴葉秋
      埤、子○○、午○○○3人，故而於書立分產證斯時起即
      生分析家產，分割共有物之效力。縱就未辦保存登記之建
      物部分，未辦理繼承登記，但因未辦保存登記建物本無法
      辦理繼承登記，仍應由分得家產之人取得事實上之處分權
      ，至於未分得該部分之繼承人，應上開之說明，即無拆除
      權能。復參酌被告曾向本院陳報B3建物為被告未○○○所
      有，B5建物為被告巳○○○所有（參見本院卷一第145頁
      ），其間並有如附圖所示編號0-0-0-0-0-00-00之鐵絲網
      相隔，應認A6、B11、B3建物係賴葉秋埤一房即被告午○○○、賴葉承葉所有，另A4、B10、B8、B9、B5、B6、B7
      建物係子○○所有，是A4、B10、B8、B9、B5、B6、B7建
      物有拆除權限之人應為被告子○○；A6、B11、B3建物有
      拆除權限之人應為被告午○○○、未○○○；B4建物有拆
      除權限之人應為被告未○○○。前開有拆除權限之被告，
      就其等有事實上處分權之房屋，並無法舉證證明有何占有
      使用之合法權源，應屬無權占有，自應予拆屋還地，至無
      拆除權限之被告，原告請求其等拆除，即難認有稽。末查
      ，原告請求被告全體應拆除B12之竹木，惟因其位於與他
      人建物（即附圖所示編號B1、B2建物）之間之交界，被告
      否認為其所有，且該竹木未見於前揭分產證內，難認係賴
      阿善所種植，原告此部分請求被告全體應予拆除，即不可
      採。
五、綜上所述，原告請求確認系爭土地為其所有，應屬有稽，爰
    予准許。又被告癸○○○、巳○○○於95年10月25日及96年
    6月12日以時效取得地上權登記，為不合法，原告請求塗銷
    ，核屬正當，應予塗銷。再者，原告請求被告巳○○○拆除
    如附圖所示編號A1、A2、A3之建物；被告癸○○○拆除如附
    圖所示編號A5、A7、A8、A9之建物；被告未○○○拆除如附
    圖所示編號B4建物；被告未○○○、午○○○拆除如附圖所
    示編號A6、B11、B3建物；被告子○○拆除如附圖所示編號
    A4、B 10、B8、B9、B5、B6、B7建物，並分將土地返還原告
    之範圍內，為有理由，爰予准許，逾前開範圍及其餘之請求
    ，即屬無稽，應予駁回。原告就拆屋還地之訴勝訴部分，原
    告及前開被告均陳明願供擔保請准宣告假執行及免為假執行
    ，核無不合，爰分別酌定適當之金額准許之。原告其餘假執
    行之聲請，因訴之駁回而失所附麗，應予駁回。
六、本件事證已臻明確，兩造其餘主張、攻擊防禦方法及調查證
    據之聲請，核與判決結果無影響，爰不一一論述，併予敘明
    。
、訴訟費用負擔之依據：民事訴訟法第79條。
中    華    民    國    98    年    12    月    24    日
                  臺灣宜蘭地方法院民事庭
                      法  官  郭淑珍
正本與原本無異。
如對本判決上訴，須於判決送達後20日內向本院提出上訴狀（須
附繕本）。
中    華    民    國    98    年    12    月    25    日
                      書記官  林慶生

司法院資訊處製作；財團法人民間司法改革基金會備份。
